【裁判字號】    97,訴,3073
【裁判日期】    971230
【裁判案由】    返還房屋等
【裁判全文】
臺灣臺北地方法院民事判決              97年度訴字第3073號
原      告  僑泰大樓管理委員會
法定代理人  甲○○
訴訟代理人  高進發律師
被      告  丁○○
            丙○○
            乙○○
            戊○○
            己○○
共      同  郭士功律師
訴訟代理人  周志安律師
上列當事人間請求返還房屋等事件，本院於97年12月11日言詞辯
論終結，判決如下：
    主      文
原告之訴及假執行之聲請均駁回。
訴訟費用由原告負擔。
    事事及理由
一、原告之法定代理人原為曾程花，於訴訟繫屬中變更為甲○○
    ，有僑泰大樓第五屆管理委員會第五次委員會會議紀錄在卷
    可憑（本院卷第207 頁），其聲明承受訴訟，核無不合，應
    予准許。
二、原告起訴主張：
  (一)坐落臺北市○○區○○段4 小段825 地號土地上之1111建號
    建物為臺北市大安區○○○路○ 段41號僑泰大樓共同使用部
    分，屬全體區分所有權人共有，被告未經原告或全體區分所
    有權人同意，自民國86年10月間起占有上開建物12樓之屋頂
    突出物A 棟一層、二層如附圖所示A 、B 部分居住使用，顯
    然為無權占有，原告自得本於民法第767 條規定，請求被告
    將系爭屋頂突出物遷讓返還原告。又被告無權占有系爭屋頂
    突出物使用，受有相當於租金之利益，茲臺灣新光銀行古亭
    分行向原告承租12樓屋頂平台放置2 坪冷卻水塔，租金每月
    每坪新臺幣（下同）1,250 元，依被告占用面積39坪（按即
    129 平方公尺）計算，被告應返還之不當得利每月為48,750
    元，每年為585,000 元，以最近5 年計算，被告應返還之不
    當得利應為2,925,000 元，原告亦得本於民法第179 條、第
    184 條規定，請求被告返還上開不當得利或損害金。
  (二)對被告抗辯之陳述：
  1.公寓大廈管理委員會雖非所有物返還請求權、不當得利請求
    權、侵權行為損害賠償起求權之權利主體，惟其就公寓大廈
    既有管理權，其本於管理公寓大廈所生之私法上爭議，無論
    所有物返還請求權、不當得利請求權、侵權行為損害賠償起
    求權，均有實施訴訟之權能，其因此提起之訴訟，當事人適
    格均不欠缺，是本件以原告名義起訴，並無當事人不適格之
    問題。
  2.系爭大樓12樓屋頂突出物為大樓共同使用部分，屬全體區分
    所有權人所有，非違章建物，原占有人陳榮治係因該屋頂突
    出物內部設有裝潢、傢俱，而以576,300 元讓與李楊明，並
    非出售屋頂突出物或使用權，且所謂之使用權並未經全體區
    分所有權人同意，原告或區分所有權人均未決議系爭屋頂突
    出物供特定之人專用，自無所謂之使用權存在，被告抗辯其
    向林郭淑貞購買系爭屋頂突出物之使用權等語，尚非可採。
  3.系爭大樓規約第14條第1 項、第2 項共用部分之約定專用，
    並不適用被告所占用之屋頂突出物，原告原誤認系爭屋頂突
    出物為違章建物，故先後於94年6 月10日、95年6 月4 日區
    分所有權人會議決議13樓屋突（按即系爭屋頂突出物）、頂
    樓加蓋部分收取管理費、補償費，該等決議係針對違建之系
    爭屋頂突出物占用屋頂之補償金，非指被告無權占有系爭屋
    頂突出物內部空間之補償金，蓋以被告占用之室內面積高達
    39坪，其租金應在48,750元之上，豈有僅收取每月每坪200
    元補償費之理（以被告占用36.6坪計算，每月僅收取7,320
    元之補償費）？至93年4 月8 日、94年6 月1 日區分所有權
    人會議紀錄，固記載頂樓加蓋及屋頂突出物租金之討論案，
    惟並未決定租金之金額，亦未與被告簽訂租約，該討論案事
    後並未實施，經原告於起訴前調查，始發現該屋頂突出物為
    全體區分所有權人共有之公共設施，故原告或區分所有權人
    全體自始即未同意被告占有使用系爭屋頂突出物，被告顯然
    為無權占有，原告自得訴請返還自為管理使用。
  (三)聲明：
  1.被告應將坐落臺北市○○區○○段4 小段825 地號土地上之
    1111建號建物之12樓屋頂突出物A 棟一層、二層如附圖所示
    A、B 部分遷讓返還原告。
  2.被告應給付原告2,925,000 元，及自起訴狀繕本送達翌日即
    97年4 月25日起至清償日止，按年息5% 計算之利息。
  3.願供擔保，請准宣告假執行。
三、被告抗辯：
  (一)原告為公寓大廈管理委員會，雖有當事人能力，然其僅為區
    分所有權人團體之代表機關，不具實體法上之權利能力，亦
    即不能享有權利、負擔義務，且系爭屋頂突出物為全體區分
    所有權人共有，原告請求將該屋頂突出物返還予原告，於法
    不合。
  (二)系爭大樓興建完成銷售予各區分所有權人之際，即已約定系
    爭屋頂突出物由陳榮治專用，陳榮治對之有專用權，其入住
    並使用系爭屋頂突出物長達六、七年，其他住戶均未表達反
    對之意，足認區分所有權人定有默示之分管契約存在。陳榮
    治嗣將專用權讓與李楊明，再輾轉由被告丁○○取得，被告
    丁○○購入使用系爭屋頂突出物之使用權，有其合法權源，
    並非無權占有。
  (三)縱認被告丁○○未依上開方式取得系爭屋頂突出物之使用權
    ，惟僑泰大樓94年6 月10日第二次區分所有權人會議，已決
    議13樓屋突（按即系爭屋頂突出物）部分每坪收管理費100
    元，頂樓加蓋部分每坪收管理費48元，95年6 月4 日第三屆
    第二次區分所有權人會議，更決議將給付標準調整為「13樓
    屋突部分（按即系爭屋頂突出物）每坪收補償費200 元加管
    理費48元共計248 元，已決議由被告專有使用系爭屋頂突出
    物，被告嗣亦按月繳納管理費、補償金，被告占有、使用系
    爭屋頂突出物，係對約定專用部分為使用、收益，具有正當
    權源，原告請求返還，顯無理由。
  (四)雖原告主張上開補償費非被告使用系爭屋頂突出物之對價，
    而係違建之系爭屋頂突出物占用僑泰大樓第12層屋頂之補償
    費等語，惟查：
  1.原告於起訴狀即已提出系爭屋頂突出物建物登記謄本及平面
    圖，該屋頂突出物既已經地政機關登記，且存在於原始平面
    圖中，顯非違建，此早為原告所知悉，原告自無「誤認」系
    爭屋頂突出物為違章建築之可能。
  2.系爭屋頂突出物起造當時即已興建完成，屋頂平台之範圍本
    未包括系爭屋頂突出物所在位置，更無所謂「占用屋頂平台
    」可言，原告主張所謂之補償費係針對占用屋頂平台而言，
    尚非可採。
  (五)縱認被告無使用系爭屋頂突出物之合法權源，原告請求返還
    不當得利之範圍，亦應以被告所受之利益為度，而非以請求
    人所受之損害為準。被告占有系爭屋頂突出物所得之利益，
    應依社會通常觀念所得之利益為準，亦即相當於「法定最高
    限額租金」之數額，原告所提與臺灣新光銀行古亭分行之租
    金收據，僅為渠等私法上就租賃關係所為之約定，基於債之
    相對性原則，並不足以拘束被告，自難依該租金數額之約定
    ，作為認定原告所受利益之標準。
  (六)聲明：
  1.駁回原告之訴及假執行之聲請。
  2.如受不利之判決，願以現金或臺灣銀行無記名可轉讓定期存
    單為擔保，請准宣告免假執行。
四、兩造不爭執之事項：
  (一)坐落臺北市○○區○○段4 小段825 地號土地上之1111建號
    建物為臺北市大安區○○○路○ 段41號僑泰大樓共同使用部
    分，屬全體區分所有權人共有（本院卷第6-8頁）。
  (二)被告自86年10月間起，占有上開建物12樓之屋頂突出物A 棟
    一層、二層如附圖所示A 、B 部分居住使用。
  (三)系爭大樓94年6 月10日區分所有權人會議，就「頂樓加蓋及
    屋突之租金事宜」之討論事項，作成「13樓屋突部分每坪收
    管理費100 元，頂樓加蓋許先生部分，依管理費每坪48元」
    之決議（本院卷第63頁）。
  (四)系爭大樓95年6 月4 日區分所有權人會議，就「13樓屋頂屋
    突及自建物之管理費調整案」之討論事項，作成「13樓屋突
    部分每坪收補償費200 元加管理費48元共計248 元；頂樓許
    先生加蓋部分，依管理費每坪48元；林先生屋突部分每坪收
    補償費100 元加管理費24元，自建部分每坪收管理費24元（
    因林先生沒住人、沒垃圾、沒坐電梯，所以所有費用均為半
    價）」之決議（本院卷第67頁）。
  (五)被告自95年6 月份起按月按每坪補償費200 元、管理費48元
    之標準繳納補償費、管理費（本院卷第69-96 頁）。
五、得心證之理由：
  (一)按所謂「當事人適格」，係指具體訴訟可為當事人之資格，
    得受本案之判決而言。此種資格，稱為訴訟實施權或訴訟行
    為權。判斷當事人是否適格，應就該具體之訴訟，依當事人
    與特定訴訟標的之法律關係定之。一般而言，訴訟標的之主
    體通常為適格之當事人。雖非訴訟標的之主體，但就該訴訟
    標的之權利或法律關係有管理或處分權者，亦為適格之當事
    人。又在給付之訴，只須原告主張對被告有給付請求權者，
    其為原告之當事人適格即無欠缺（最高法院96年臺上字第17
    80號裁判意旨參照）。本件原告主張系爭大樓共同使用部分
    由其管理，包含系爭屋頂突出物在內，該屋頂突出物遭被告
    無權占有使用，而本於管理權提起訴訟並為實施訴訟之行為
    ，依所有人之物上請求權，請求被告返還系爭屋頂突出物，
    並依不當得利、侵權行為之法律關係，請求被告返還相當於
    租金之損害金或不當利得。而所謂「管理」，通常包含保管
    、使用及收益，雖該屋頂突出物為僑泰大樓全體區分所有權
    人共有，然原告就系爭屋頂突出物既有管理權，其本於管理
    系爭屋頂突出物所生之私法上爭議，無論為保管、使用或收
    益均有訴訟實施權，揆諸前揭說明，即為適格之當事人，被
    告抗辯原告不具備實體法上權利能力，且系爭屋頂突出物為
    全體區分所有權人共有，不得請求系爭屋頂突出物返還原告
    等語，容有誤會。
  (二)次按公寓大廈管理條例對於公寓大廈之管理，係採取區分所
    有權人各住戶自治原則之立法，其設有區分所有權人會議、
    管理委員會及管理負責人等組織，以自決決定並執行區分所
    有人或各住戶間之共同事務及所涉之權利義務事項。區分所
    有權人會議，由全體區分所有權人組成，其作成之決議為區
    分所有權人為居住環境、使用上相互關係之共同利益，所達
    成之平行意思表示，其間各區分所有權人之意見或不一致，
    惟既經多數區分所有權人同意而獲致一致之平行意思表示，
    基於少數服從多數之原則，對於未參與或不同意決議內容之
    少數區分所有權人，仍有拘束之效力。查僑泰大樓94年6 月
    10日召開之區分所有權人會議，就「頂樓加蓋及屋突之租金
    事宜」之討論事項，作成「13樓屋突部分（按即系爭屋頂突
    出物）每坪收管理費100 元，頂樓加蓋許先生部分，依管理
    費每坪48元」之決議，有僑泰大樓公寓大廈區分所有權人第
    二次會議會議紀錄在卷可憑（本院卷第63頁）。而95年6 月
    4 日召開之區分所有權人會議，就「13樓屋頂屋突（按即系
    爭屋頂突出物）及自建物之管理費調整案」之討論事項，作
    成「13樓屋突部分（按即系爭屋頂突出物）每坪收補償費20
    0 元加管理費48元共計248 元；頂樓許先生加蓋部分，依管
    理費每坪48元；林先生屋突部分每坪收補償費100 元加管理
    費24元，自建部分每坪收管理費24元（因林先生沒住人、沒
    垃圾、沒坐電梯，所以所有費用均為半價）」之決議，亦有
    僑泰大樓第三屆第二次區分所有權人會議會議紀錄附卷足憑
    （本院卷第67頁）。僑泰大樓區分所有權人會議就被告占有
    系爭屋頂突出物一事既已作成每月每坪收取補償費200 元之
    決議，即足證區分所有權人會議決議同意由被告使用系爭屋
    頂突出物，並以每月每坪收取補償費200 元為對價，而區分
    所有權人會議既經作成決議，按之上開說明，該決議事項即
    有拘束全體區分所有權人之效力。被告既經全體區分所有權
    人同意占有系爭屋頂突出物，其占有即有正當權源，原告為
    僑泰大樓管理委員會，負責執行區分所有權人會議決議事項
    （公寓大廈管理條例第3 條第9 款規定參照），其依民法第
    767 條規定請求被告將系爭屋頂突出物遷讓返還原告，非惟
    與區分所有權人會議之決議有違，亦與民法第767 條規定之
    要件不符。
  (三)雖原告主張：系爭屋頂突出物原經誤認為違章建物，94年6
    月10日、95年6 月4 日區分所有權人會議決議係針對違建之
    系爭屋頂突出物占用屋頂之補償金，非指被告無權占有系爭
    屋頂突出物內部空間之補償金等語。惟觀諸94年6 月10日、
    95 年6月4 日區分所有權人會議會議紀錄（本院卷第63、67
    頁），其討論事項，前者載為：「頂樓加蓋及屋突之租金事
    宜」，後者載為：「13樓屋頂屋突及自建屋之管理費調整案
    」，足徵其討論事項係針對「頂樓加蓋」、「屋突」，或「
    屋突」、「自建屋」而為，「頂樓加蓋」、「自建屋」應指
    原告所謂之違章建物，至「屋突」則指屋頂突出物，而其後
    作成之決議，屋突部分除管理費外，尚須收取補償費，且其
    應繳納之管理費亦較頂樓加蓋部分為高，上開會議之討論事
    項既將「頂樓加蓋」（或「自建屋」）、「屋突」分列，應
    收取之管理費或補償費，復就屋突部分、加蓋部分分別作成
    之決議，顯見原告或區分所有權人並無將屋頂突出物誤認為
    違章建物情事，屋頂突出物既屬全體區分所有權人共有，其
    作成之決議自係針對被告使用屋頂突出物內部空間之事而為
    ，原告主張上開決議係針對違建之系爭屋頂突出物占用屋頂
    之補償金，尚不足採。
  (四)雖原告另主張：兩造並未簽訂租約，亦未決定租金數額，被
    告占用之室內面積高達39坪，其租金應在48,750元之上，自
    無僅收取每月每坪200 元補償費之可能等語。惟按因使用租
    賃物而支付之對價，即為租金，其約定之稱如何，原非所問
    （最高法院46年臺上第519 號判例意旨參照）。僑泰大樓94
    年6 月10日區分所有權人會議，第二案討論事項之案由已載
    明：「頂樓加蓋及屋突之租金事宜」（本院卷第63頁），其
    作成之決議自係決議被告使用系爭屋頂突出物之租金數額，
    雖其決議以「管理費」稱之，然不因名為管理費而謂非屬租
    金性質。至95年6 月4 日區分所有權人會議，第八案討論事
    項之案由固載為：「13樓屋頂屋突及自建屋之管理費調整案
    」（本院卷第67頁），惟所謂「管理費」實係延續先前決議
    用語，該次會議既就先前決議之管理費數額（性質為租金）
    進行調整，縱其決議另以「補償費」稱之（按：除管理費外
    ，另收取補償費），仍屬因使用系爭屋頂突出物而支付之對
    價，其租金性質自不因此而受影響，原告主張兩造並未決定
    租金數額等語，尚非可採。再者，系爭屋頂突出物為全體區
    分所有權人共有，被告之占有如經全體區分所有權人同意（
    或經區分所有權人會議決議），其占有即有正當權源，原告
    或區分所有權人即不得本於民法第767 條規定有所請求，並
    不以支付對價為必要（按：如未支付對價，即屬使用借貸性
    質），原告主張被告占用之室內面積高達39坪，其租金應在
    48,7 50 元之上，並未慮及被告所占用者為屋頂突出物，非
    屬一般住宅，且純屬區分所有權人（會議）是否決議調整使
    用對價之問題，尚難據此即謂被告繳納之補償費非屬使用系
    爭屋頂突出物內部空間之對價。
  (五)承前所述，被告經區分所有權人會議決議同意占有系爭屋頂
    突出物，並以每月每坪收取補償費200 元為對價，其占有非
    無法律上之原因，且未受有相當於租金之利益，亦無不法，
    尚無不當得利或侵權行為可言，原告依民法第179 條、第18
    4 條規定，請求被告返還相當於租金之不當得利或損害金，
    自屬無據。
  (六)綜上，被告經區分所有權人會議決議同意占有系爭屋頂突出
    物，其占有非無正當權源，則原告依民法第767 條、第179
    條、第184 條規定，請求被告將系爭屋頂突出物遷讓返還原
    告，並給付原告相當於租金之不當得利或損害金，洵非正當
    ，不應准許。
六、從而，原告依民法第767 條、第179 條、第184 條規定，請
    求被告將系爭屋頂突出物A 棟一層、二層如附圖所示A 、B
    部分遷讓返還原告，並給付原告2,925,000 元，及自起訴狀
    繕本送達翌日即97年4 月25日起至清償日止，按年息5%計算
    之利息，為無理由，不應准許。原告之訴既經駁回，其假執
    行之聲請，亦失所附麗，應併予駁回。
七、本件事證已臻明確，兩造其餘攻擊防禦方法及所提證據，核
    與本件判決結果不生影響，爰不另一一論述，併予敘明。
八、結論：本件原告之訴為無理由，依民事訴訟法第78條，判決
    如主文。
中    華    民    國    97    年    12    月    30    日
                  民事第二庭    法  官  陳秀貞
以上正本係照原本作成。
如對本判決上訴，須於判決送達後20日內向本院提出上訴狀。
中    華    民    國    97    年    12    月    30    日
                                書記官  劉碧輝


司法院資訊處製作；財團法人民間司法改革基金會備份。
